臺灣臺南地方法院民事裁定　　　　　　　　 96年度破字第3號
聲　請　人　甲○○
　　　　　　　　　　　號
上列聲請人宣告破產事件，本院裁定如下：
    主  文
聲請駁回。
聲請程序費用由聲請人負擔。
    理  由
一、本件聲請意旨略以：
（一）緣聲請人近年來並無固定工作，平日僅能以在家作手工加
      工或在熟識之工廠欠缺人手時到工廠幫忙賺取生活所需，
      雖省吃儉用地過日，但仍無法順利支付房貸等債務。因此
      ，為填補所需之金錢開支缺口，遂向銀行辦理信用卡、現
      金卡借貸使用，因不知保守本身信用，造成使用信用卡刷
      卡消費及預借現金等以卡養卡之惡性循環，目前卡債之金
      額已達新臺幣（下同）242萬餘元， 再加計房屋及汽車貸
      款，債務共計已達3,995,745元。 而聲請人每月收入尚不
      到18,000元，實無力負擔，連利息亦無法支付。聲請人原
      為顧及本身之信用乃聲請債務協商，然因聲請人本身每月
      收入不及18,000元，扣除家中生活所需支出，已無力繳交
      債務協商每月應繳之20,056元，為避免再次挖東牆補西牆
      之情形發生，為此，乃不得不聲請宣告破產。
（二）茲就聲請人所負債務及資產，分述如下：
    1.債務部分：
      荷蘭銀行信用卡債務263,714元。
      誠泰銀行信用卡債務36,690元。
      陽信銀行信用卡債務25,180元。
      遠東銀行信用卡債務237,665元。
      安泰銀行信用貸款債務691,630元。
      國泰世華銀行信用卡債務441,457元。
      玉山銀行信用卡債務106,588元、 信用貸款債務69,269
        元。
      台北富邦銀行信用卡債務189,853元。
      中國信託銀行現金卡及信用卡債務合計354,557元。
      新光人壽保險公司房屋貸款債務1,094,000元。
      裕融企業股份有限公司汽車貸款債務485,142元。
      綜上，聲請人積欠之債務共計3,995,745元。
    2.財產部分：
      聲請人名下有坐落臺南縣永康市○○段 438地號土地，
        權利範圍為127/10,000， 及其上同段580建號房屋（門
        牌號碼： 臺南縣永康市○○里○○路912巷49號3樓之1
        ），價值應有2,000,000元，扣除抵押貸款1,094,000元
        後，現有價值為900,000元。
      聲請人名下有汽車乙部，車牌號碼3122-LY， 民國94年
        購買，目前車價應有700,000元，扣除汽車貸款485,142
        元，現有價值為214,858元。
      因此，聲請人現有之資產合計為1,114,858元。
（三）按債務人不能清償債務者，依破產法所規定和解或破產程
      序，清理其債務；債務人停止支付者，推定其為不能清償
      。破產，對債務人不能清償債務者，宣告之；破產，除另
      有規定外，得因債權人或債務人之聲請宣告之，破產法第
      1條、第57條、第58條第1項分別定有明文。而所謂不能清
      償債務，以債務人現實財產及其信用仍無法清償全部債務
      屬之，最高法院著有92年度台抗字第89號判決意旨可資參
      照。
（四）聲請人之財產顯不能清償債務，已有宣告破產之原因，亦
      即負債大於資產： 聲請人現有資產1,114,858元，而所負
      債務金額總計3,995,745元，則扣除現有資產後，還積欠2
      ,880,887 元， 且聲請人每月收入僅約18,000元，扣除生
      活必須之費用後，所剩之金額尚不足以清償前開債務之利
      息，是以聲請人顯已達不足清償其債務之程度，而聲請人
      又已停止支付，是依上開破產法第1條之規定、最高法院9
      2年台抗字第89號裁判意旨所示， 聲請人已符合破產宣告
      之形式要件，而有宣告破產之原因。
（五）本件實有宣告破產之實益及必要：
      按破產管理人之報酬，為財團費用；破產管理人之報酬，
      由法院定之，破產法第95條第1項第3款、同法第84條分別
      定有明文。而破產管理人報酬通常依破產事務之繁簡，所
      須時間及投入人力並破產財團與破產債權額之多寡以為酌
      定。再者，實務上通常選任律師或會計師為破產管理人，
      如選任律師為破產管理人，則本件依上開債權額、破產財
      團多寡、所需人力等處理破產事務之繁雜度、及高雄律師
      公會章程第30條至第31條收費標準等綜合審認之，核其報
      酬尚與一般訴訟案件相當，且依高雄律師公會會員就一般
      訴訟案件收費大抵為50,000元左右（臺灣高等法院高雄分
      院95年度破抗字第3號判決意旨參照）， 而聲請人現實資
      產中有83,000元現款，已足敷支付破產管理人報酬。是以
      ，聲請人所有上開資產尚足敷清償破產財團之費用及財團
      債務，自有宣告破產之實益。
（六）綜上所陳，聲請人之資產已不能清理債務，已符合破產之
      形式要件，而有破產宣告之原因，且聲請人現有資產又可
      組成破產財團，並足敷清償財團費用及財團債務，而有宣
      告破產之實益及必要， 爰依破產法第1條、第57條之規定
      ，聲請准予裁定宣告聲請人破產等語。
二、按破產，對債務人不能清償債務者，宣告之，為破產法第57
    條所明定。 又依同法第148條規定之旨趣，除債務人之財產
    不敷清償破產財團之費用及財團之債務外，尚難認無宣告破
    產之實益。是以法院就破產之聲請，應依職權為必要之調查
    ，倘債務人確係毫無財產可構成破產財團，或債務人之財產
    不敷清償破產財團之費用及財團之債務，無從依破產程序清
    理其債務時，始得以無宣告破產之實益，裁定駁回聲請，此
    觀司法院25年院字第1505號解釋自明（最高法院86年度台抗
　　字第479號裁定意旨參照）。 而財團費用包括一破產財團之
  　管理變價及分配所生之費用、二破產債權人共同利益所需審
    判上之費用、三破產管理人之報酬，及四破產人及其家屬之
    必要生活費及喪葬費，視為財團費用；財團債務包括一破產
    管理人關於破產財團所為行為而生之債務、二破產管理人為
  　破產財團請求履行雙務契約所生之債務，或因破產宣告後應
    履行雙務契約而生之債務、三為破產財團無因管理所生之債
    務，及四因破產財團不當得利所生之債務。破產法第95條、
    第96條，分別定有明文。次按在破產宣告前，對於債務人之
    財產有質權、抵押權或留置權者，就其財產有別除權。有別
    除權之債權人， 不依破產程序而行使其權利，破產法第108
    條定有明文。
三、經查：
（一）聲請人現有坐落臺南縣永康市○○段438地號土地， 權利
      範圍為127/10,000， 及其上同段580建號房屋（門牌號碼
      ：臺南縣永康市○○里○○路912巷49號3樓之1）， 聲請
      人已將該土地及房屋設定本金最高限額2,100,000元第1順
      位抵押權予新光人壽保險股份有限公司，有前開土地及建
      物登記謄本附卷可稽，而依聲請人所述，其尚積欠新光人
      壽保險股份有限公司1,094,000元，迄未清償， 惟上開土
      地縱以公告土地現值2倍計算，現值僅469,564元【（13,8
      00元〈每平方公尺公告土地現值〉×1,339.62平方公尺〈
      面積〉×127/10,000〈聲請人之應有部分〉=234,782元）
      ×2=469,546元】，而上開房屋現值則為241,200元，有稅
      務電子閘門財產所得調件明細表在卷足稽，是聲請人所有
      前揭不動產之價值合計僅為710,764元， 在未加計以執行
      標的金額每百元徵收8角計算優先受償之執行費8,752元，
      及其他優先抵押權受償之土地增值稅、地價稅、房屋稅等
      稅捐之情形下，聲請人所有之上開不動產經抵押權人行使
      別除權後，顯實無剩餘資產可供支應財團費用及財團債務
      。 至聲請人主張上揭不動產現價值應有2,000,000元，並
      未舉證以實其說，自不足採。
（二）聲請人現雖有自小客車乙部車牌號碼3122-LY， 惟聲請人
      已將該車設定最高限額801,500之第1順位動產抵押權予債
      權人裕融企業股份有限公司，且聲請人目前尚積欠債權人
      裕融企業股份有限公司442,527元乙情， 有該公司民事陳
      報狀及檢附之結清資料試算表、客戶對帳單、債權讓與暨
      動產抵押契約、動產擔保動產抵押登記申請書等件在卷可
      憑。又該自小客車係於94年7月出廠（94年7月29日發照）
      ， 有原告所提中華民國交通部汽車行車執照1份在卷足按
      ，迄今已使用1年9月，依行政院頒「固定資產耐用年數表
      」， 屬第2類交通及運輸設備中之其他業用客車、貨車，
      其耐用年數為5年，準此， 依所得稅法第51條及同法施行
      細則第48條之規定，本院以平均法計算其折舊，並依營利
      事業所得稅查核準則第 95條第7項之規定公式計算其殘價
      （ 即殘價=固定資產之實際成本除以耐用年數表規定之耐
      用年數+1）， 且依營利事業所得稅查核準則第95條第6項
      之規定，固定資產提列折舊採用平均法， 以1年為計算單
      位，其使用未滿1年部分， 按實際使用之月數相當於全年
      之比例計算，不滿1月者，以月計，計算其折舊。 則該自
      小客車之殘值應為591,458元【計算式：殘價=固定資產之
      實際成本/（耐用年數表規定之耐用年數+1）即835,000元
      〈該自小客車購買之車價〉/5+1=139,167元〈元以下4捨5
      入〉；每期（每年）折舊額（依所得稅法施行細則第48條
      第1項規定）=（固定資產成本-殘價）/耐用年數表規定之
      耐用年數即（835,000元-139,167元）/5=139,167元 〈元
      以下4捨5入〉；139,167元×（1+9/12）＝243,542元（按
      即使用1年9個月之折舊額、元以下4捨5入）；835,000元-
      243,542元=591,458元 （扣除使用1年9個月折舊後之殘價
      ）】。 本件聲請人所有之上開自小客車現僅值591,458元
      ， 而其尚積欠債權人裕融企業股份有限公司442,527元未
      清償，則經抵押權人行使別除權後，即所剩無幾，實無法
      支應下述之財團費用及財團債務。
（三）查破產管理人之費用，依財政部96年3月7日台財稅字第09
      604517860號函，破產管理人係按標的物財產價值百分之9
      計算收入標準，有該函1份在卷足參。本件破產標的為3,9
      53,130元（聲請人原主張為3,995,745元， 惟債權人裕融
      企業股份有限公司之債權額應為442,527元， 非聲請人主
      張之485,142元），經此計算，破產管理人之報酬355,782
      元（元以下4拾5入）。又破產監查人亦為破產程序必備機
      關，依破產法第128條規定， 破產法第84條規定於監查人
      準用之，是監查人之報酬應視為管理破產財團之費用，而
      列為財團費用，參酌破產管理人之報酬，則破產監查人之
      報酬亦為355,782元， 從而選任破產管理人及破產監查人
      之費用即高達711,564元。 聲請人雖主張破產管理人之報
      酬僅為50,000元左右，並以臺灣高等法院高雄分院95年度
      破抗字第3號為證， 惟前開裁定認破產管理人之報酬最低
      約為50,000元，僅是最低報酬額，並非破產管理人之一般
      平均報酬額，且與本件情形有別，是以聲請人此部分之主
      張，並不可採。
（四）又聲請人自稱需扶養3名子女， 而96年度臺灣省低收入戶
      每人每月最低生活費為9,509元， 有內政部95年9月7日台
      內社字第0950142232號公告1份在卷可參， 則每人每年最
      低生活費為114,108元 （計算式：9,509元X12=114,108元
      ）。 是聲請人每年至少即需支出其自己及3名子女之必要
      生活費456,432元 （計算式：114,108元×4=456,432元）
      ，再依「各級法院辦案期限實施要點」第2點第2項之規定
      ，破產事件之辦案期限為2年，則聲請人在2年之破產期間
      應付之財團費用至少高達1,624,428元【計算式：711,546
      元＋（456,432元×2）＝1,624,428元】， 聲請人縱有現
      金83,000元， 惟聲請人在2年之破產期間應支付之財團費
      用至少高達1,624,428元，已遠超過聲請人現有之現金83,
      000 元及上開自小客車經抵押權人行使別除權後可能之餘
      額。況聲請人於本院亦自承現在家做包裝或臨時工，每月
      所得僅約7,000元或8,000元而已，是其無法支付前揭財團
      費用甚明。
（五）況破產程序一旦進行，須支付破產管理人之報酬、監查人
      之報酬及破產程序進行所需支出之費用，諸如破產管理人
      應清查、整理債務人之財產狀況，並編造債權及資產表、
      召開債權人會議、行使其他權限等，及支付破產財團之管
      理變價及分配所生之費用、破產債權人共同利益所需審判
      上之費用等項目，無一不以破產財團之財產支出，依聲請
      人所述其現有財產於抵押權人行使別除權及扣除上開財團
      費用後，已無餘額可供構成破產財團，自無法清償任何破
      產債務，無解於債務之處理， 揆諸破產法第148條規定之
      旨趣及最高法院86年度台抗字第479號裁定意旨， 本件聲
      請人聲請宣告破產即無實益，要無宣告破產徒生耗費之必
      要，則聲請人聲請宣告破產，尚無理由，應予駁回。
四、依破產法第5條，民事訴訟法第95條、第78條， 裁定如主文
    。
中　　華　　民　　國　　96　　年　 　4　　月　　30　　日
                        民事第一庭　　法　官  陳金虎
以上為正本證明與原本無異。
如對本裁定抗告須於裁定送達後10日內向本院提出抗告狀，並應
繳納抗告費新台幣1000元整。
中　　華　　民　　國　　96　　年　　5 　　月　　1 　　日
                                  　　書記官  謝文心
